臺灣桃園地方法院刑事判決　　　　　　　99年度易字第1056號
公　訴　人　臺灣桃園地方法院檢察署檢察官
被　　　告　黃如願
上列被告因教唆頂替案件，經檢察官提起公訴（99年度偵字第
8159 號 ）本院判決如下：
    主    文
黃如願無罪。
    理    由
一、公訴意旨略以：被告黃如願於民國93年7 月間，擔任臺北市
    政府警察局大安分局之偵查員，明知管制編號0000000000號
    四五手槍1 把（仿COLT廠半自動手槍製造之金屬玩具手槍，
    具有殺傷力）、彈匣1 個及子彈1 顆，為其姓名、年籍不詳
    之人所有，竟基於教唆頂替之犯意，於不詳時間要求洪霈芬
    （所涉頂替罪，業經臺灣板橋地方法院以99年度易字第3231
    號案件判處拘役50日確定）頂替上開手槍、彈匣及子彈為其
    所有，並告知其於自首報繳槍砲彈藥刀械期間，可以免除其
    刑以說服洪霈芬同意出面報繳上開管制物品，洪霈芬即基於
    頂替之犯意，於93年7 月3 日到臺北市政府警察局大安分局
    表示欲報繳槍枝，並製作警詢筆錄，全案依自首槍砲彈藥刀
    械案件處理，嗣於洪霈芬於偵查中翻異前詞，始悉上情。因
    認被告涉犯教唆頂替罪嫌。
二、證據能力部分：
（一）關於證人洪霈芬於警詢時之證述部分，無證據能力：
      按被告以外之人於審判外之言詞或書面陳述，除法律有規
      定者外，不得作為證據，刑事訴訟法第159 條第1 項定有
      明文。查證人洪霈芬於警詢時之供述，為被告以外之人於
      審判外之陳述，被告既已提出爭執，自應認證人洪霈芬於
      警詢時之陳述，無證據能力。
（二）關於證人洪霈芬於偵查中證述之證據能力：
   1、本件證人即共同被告洪霈芬於98年1 月14日檢察官訊問時
      經具結後所為之證述，對被告而言，其性質雖屬傳聞證據
      ，於檢察官偵查中，業經諭知證人有具結之義務及偽證之
      處罰並命朗讀結文具結擔保其證言之真實性後，以證人身
      分，於檢察官面前完整、連續陳述其親身經歷，且查無違
      法取證之瑕疵存在，應無顯不可信之情形，依刑事訴訟法
      第159 條之1 第2 項之規定，自均得為證據。
   2、復按刑事訴訟法第158 條之3 規定：「證人、鑑定人依法
      應具結而未具結者，其證言或鑑定意見，不得作為證據」
      所謂「依法應具結而未具結者」，係指檢察官或法官依刑
      事訴訟法第175 條之規定，以證人身分傳喚被告以外之人
      到庭作證，或雖非以證人身分傳喚到庭，而於訊問調查過
      程中，轉換為證人身分為調查時，此時其等供述之身分為
      證人，則檢察官、法官自應依本法第186 條有關具結之規
      定，命證人供前或供後具結，其陳述始符合第158 條之3
      之規定，而有證據能力。若檢察官或法官非以證人身分傳
      喚而以共同被告身分傳喚到庭為訊問時，其身分既非證人
      ，即與「依法應具結」之要件不合，縱未命其具結，純屬
      檢察官或法官調查證據職權之適法行使，當無違法可言。
      而前揭不論係本案或他案在檢察官面前作成未經具結之陳
      述筆錄，係屬被告以外之人於偵查中向檢察官所為之陳述
      ，本質上屬於傳聞證據，基於保障被告在憲法上之基本訴
      訟權，如已經法院傳喚到庭具結而為陳述，並經被告之反
      對詰問，前揭非以證人身分而在檢察官面前未經具結之陳
      述筆錄，除顯有不可信之情況者外，得為證據。又非以證
      人之身分在審判中之陳述筆錄，倘該被告以外之人已經法
      院以證人身分傳喚到庭並經具結作證，且由被告為反對詰
      問，該未經具結之陳述筆錄因屬審判上之陳述，自有證據
      能力；不能因陳述人未經具結，即一律適用本法第158 條
      之3 之規定，排除其證據能力（最高法院96年度臺上字第
      3527號判決意旨參照）。經查：證人洪霈芬前於97年9月
      22日、98年3 月25日檢察官偵訊時，非以證人身分而係以
      被告身分到庭所為之供述，其身分既非證人，即與「依法
      應具結」之要件不合，縱未命其等具結，純屬檢察官或法
      官調查證據職權之適法行使，當無違法。況洪霈芬於本院
      審理程序中既業經以證人身分具結而為陳述，並經其被告
      之詰問，衡諸上開判決意旨，洪霈芬前揭非以證人身分而
      在檢察官面前未經具結之陳述，自有證據能力。
（三）測謊鑑定究竟有無證據能力，刑事訴訟法並無明文規定，
      惟實務上，送鑑單位依刑事訴訟法第208 條第1 項規定，
      囑託法務部調查局或內政部警政署刑事警察局為測謊檢查
      ，受囑託機關就檢查結果，以該機關名義函覆原囑託之送
      鑑單位，該測謊檢查結果之書面報告，即係受囑託機關之
      鑑定報告。該機關之鑑定報告，形式上若符合測謊基本程
      式要件，包括：1 、經受測人同意配合，並已告知得拒絕
      受測，以減輕受測者不必要之壓力。2 、測謊員須經良好
      之專業訓練與相當之經驗。3 、測謊儀器品質良好且運作
      正常。4 、受測人身心及意識狀態正常。5 、測謊環境良
      好，無不當之外力干擾等要件。且觀其所附測謊鑑定說明
      書之內容記載事項，及參諸所附測謊圖譜分析量化表顯示
      ，已載明鑑定經過及其結果，核與法定記載要件相符，所
      測試之問題及其方法又具專業可靠性，該測謊鑑定自有證
      據能力，最高法院98年度台上字第2345號、95年度台上字
      第3730號判決參照。經查，本件臺灣板橋地方法院檢察署
      於98年3 月27日委託法務部調查局對於被告實施測謊鑑定
      ，此有98年5 月25日調科參字第09800301490 號測謊報告
      書暨所附測謊過程參考資料等附卷可稽（見97年度偵緝字
      第2479號卷第55-66 頁）。然測謊包括三個部分，第一是
      測前會談，第二是實際測試，第三是測後會談，證人及法
      務部調查局調查專員吳家隆於本案測謊後就測後會談部分
      ，僅詢問測謊過程有無造成身體不舒服之狀況，經被告答
      稱沒有後，即結束測後會談，並未依法務部調查局測謊標
      準作業程序流程第伍條所定，「向受測者解釋生理反應圖
      譜，於施測過程中發生任何干擾的因素所造成之異常反應
      圖形均應以予註記排除，問卷題組中涉案相關問題之情緒
      波動反應是否持續高於對照問題均需再作有效確認，才能
      作為判圖依據。」等情，業據證人吳家隆於本院審理時證
      述明確（見本院卷第119 頁背面），且被告於施測前一晚
      睡眠情形欠佳，睡眠時間大約3 小時等情，有卷附測謊對
      象身心狀況調查表可茲佐證（見97年度偵緝字第2479號卷
      第59頁），該受測人之身心狀態非佳，揆諸上開說明，證
      人吳家隆於本案所為之鑑測，並不符合測謊基本程式要件
      ，核無證據能力，不得作為裁判之基礎，先予指明。
（四）按被告以外之人（包括證人、鑑定人、告訴人、被害人及
      共同被告等）於審判外之陳述雖不符刑事訴訟法第159 條
      之1至 之4 等4 條之規定，而經當事人於審判程序同意作
      為證據，法院審酌該言詞陳述或書面陳述作成時之情況，
      認為適當者，亦得為證據；當事人、代理人或辯護人於法
      院調查證據時，知有刑事訴訟法第159 條第1 項不得為證
      據之情形，而未於言詞辯論終結前聲明異議者，視為有前
      項之同意，同法第159 條之5 定有明文。立法意旨在於傳
      聞證據未經當事人之反對詰問予以核實，原則上先予排除
      。惟若當事人已放棄反對詰問權，於審判程序中表明同意
      該等傳聞證據可作為證據；或於言詞辯論終結前未聲明異
      議，基於尊重當事人對傳聞證據之處分權，及證據資料愈
      豐富，愈有助於真實發見之理念，且強化言詞辯論主義，
      使訴訟程序得以順暢進行，上開傳聞證據亦均具有證據能
      力。查本件除前述外，下列所引用之被告以外之人於審判
      外之供述或非供述證據，因公訴人、被告均於本院準備程
      序時表示無意見（見本院審訴卷第18頁），且迄至言詞辯
      論終結前未再聲明異議，而本院審酌上開供述或非供述等
      證據資料製作時之情況，無不當取供及證明力明顯過低之
      瑕疵，認以之作為證據應屬適當，故揆諸前開規定，認前
      揭證據資料應有證據能力。
三、按犯罪事實應依證據認定之，無證據不得認定犯罪事實；又
    不能證明被告犯罪者，應諭知無罪之判決，刑事訴訟法第
    154 條第2 項、第301 條第1 項分別定有明文。再所謂認定
    犯罪事實之證據，係指足以認定被告確有犯罪行為之積極證
    據而言，苟未能發現相當證據，或證據不足為不利於被告事
    實之認定時，即應為有利於被告之認定，更不必有何有利之
    證據，亦不能以推測或擬制之方法，以為裁判基礎（最高法
    院29 年 度上字第3105號、40年度臺上字第86號、56年度臺
    上字第807 號判例意旨參照）。公訴人認被告涉有上開罪嫌
    ，無非係以證人洪霈芬之證述、法務部調查局98年5 月25日
    調科字第09800301490 號測謊報告書、臺北市政府警察局
    大安分局93年8 月3 日北市警安分刑字第09363326400 號刑
    事案件移送書、調查筆錄、受理自首報繳槍砲彈藥刀械案件
    電話記錄、扣押筆錄、扣押物品收據及扣押物品目錄表、內
    政部警政署刑事警察局93年7 月21日刑鑑字第0930144936號
    槍彈鑑定書各1 份等，為其所憑之論據。訊據被告堅決否認
    犯有上開犯行，伊並未持上開槍枝交付洪霈芬報繳，當日伊
    值班，洪霈芬打電話進來，由伊接聽，伊告訴洪霈芬直接帶
    來分局即可等語。經查：
（一）證人洪霈芬於93年7 月3 日18時許，至臺北市政府警察局
      大安分局製作筆錄，內容為報繳具有殺傷力之仿COLT廠半
      自動手槍製造之金屬玩具手槍1 把（管制編號0000000000
      號）、更換制式槍管1 個（口徑為0.45吋）及不具殺傷力
      之子彈1 顆等情，業據證人洪霈芬於偵查及本院審理中證
      述屬實，且有查獲證人洪霈芬之相關卷證1 份在卷，復有
      扣案之上開手槍1 支、子彈1顆可佐。而前揭扣案之手槍1
      支、子彈1 顆，經送內政部警政署刑事警察局鑑定結果，
      認扣案槍枝（槍枝管制編號為0000000000號）乃仿COLT廠
      半自動手槍製造之金屬玩具手槍，更換制式槍管（口徑為
      0.45吋）改造而成之改造手槍，機械性能良好，可擊發適
      用子彈，認具殺傷力等情，有卷附內政部警政署刑事警察
      局93年7 月21日刑鑑字第0930144936號槍彈鑑定書可憑（
      見93年度偵字第17297 號卷第33頁），且此等事實為被告
      所不爭執，此部分事實自堪信為真實而得先予認定，合先
      敘明。
（二）訊之證人洪霈芬於偵查中陳稱：之前因施用毒品遭大安分
      局警備隊查獲，當時被告是該局便衣警察，該次由被告幫
      我製作筆錄，在送進拘留室之前，被告說要作業績，故跟
      我要姓名及手機號碼等個人資料，交保出來之後，我就打
      電話給被告，因而認識，我跟被告2 、3 天會聯絡一次，
      某日被告打電話給我，說他朋友的弟弟多了一枝槍，要我
      去幫他擔槍砲的罪名，我問被告這樣會不會因此多了一條
      罪名，被告說現在不會，當天是由被告開車到我當時居住
      的三重市河堤社區住處載我到大安分局門口，被告要我先
      下車，然後用手機打電話報案，我當時沒有報案，而是直
      接進分局找被告，我是空手進入分局，之後被告就來幫我
      製作筆錄，被告並未問筆錄，只是一直打電腦，打好就叫
      我簽名蓋章、蓋手印，所以筆錄內容寫了什麼我都不知道
      云云（見99年度偵緝字第2767號卷第40頁），嗣於本院審
      理中則具結證稱：93年7 月3 日自首報繳筆錄是被告要伊
      製作的，筆錄上寫什麼我不知道，當時因為吸毒，所以不
      是很清醒，我並未將槍帶到分局自首，亦未見過槍、子彈
      ，之所以會去大安分局，是因為被告打電話給我，我在板
      橋接到電話，坐計程車去大安分局，到大安分局附近被告
      的車上，被告才跟我說他有朋友有一把槍，叫我去做筆錄
      ，我問他這樣會不會多一條案件，被告說不會，因為現在
      是槍枝報繳期限內，講完後，被告叫我先下車，他把車子
      開回警局，我隔了十來分鐘之後進入分局找被告他叫我坐
      一下，便一直在打電腦，之後拿了一份筆錄叫我簽名捺印
      ，簽完之後，被告就叫我回去了，並無一問一答云云（見
      本院卷第29-31 頁），所述被告提議頂罪及前往分局之過
      程，顯有歧異，所述是否可採，已有疑義。再者，經本院
      勘驗93年7 月3 日證人洪霈芬之警詢筆錄、將該警詢錄音
      帶送請法務部調查局為聲紋鑑定，並參酌證人陳寶林於本
      院審理中具結證述結果，上開警詢筆錄雖無從進行聲紋比
      對，惟證人洪霈芬對於上開錄音為其所有等情並不否認（
      見本院卷第97頁背面），則對於證人洪霈芬前開所述並未
      製作筆錄云云，已難採信。此外，證人洪霈芬經本院送請
      內政部警政署刑事警察局對其施以測謊，結果研判洪霈芬
      稱：1 、沒有帶這把槍（含彈、匣）去找黃如願報繳；2
      、關於本案，沒有帶這把槍（含彈、匣）去找黃如願報繳
      ；3 、從頭到尾沒有摸到這把槍，均呈現情緒波動反應，
      研判有說謊之情事，此有內政部警政署刑事警察局100 年
      6 月9 日刑鑑字第1000077104號鑑定書在卷可憑（見本院
      卷第80-81 頁），益證證人洪霈芬所言，多所不實，自無
      法以證人洪霈芬之證詞，遽認被告有何要求證人洪霈芬頂
      替之情事。至於證人洪霈芬以膽結石病發，致健康狀況不
      佳為由，辯稱其因而未能通過測謊等語（見本院卷第130
      頁）。然進行測謊之前，施測人員會與受測者會談，確認
      受測者之身心狀況是否適於進行測謊，此觀證人洪霈芬之
      儀器測試具結書明確記載，證人洪霈芬於施測前，雖提及
      有糖尿病、膽結石之病歷，於「目前身體狀況欄」自行填
      寫「還可以」，並未表示有任何不適之狀態（見本院卷第
      84頁），於本院審理中，亦自承當日並未提及膽結石造成
      當日健康不佳等語，是其事後以上開理由，否認測謊鑑定
      之正確性，即無可採。是其所述是否屬實，已難採信。
（三）本院於依職權將證人洪霈芬送請內政部警政署刑事警察局
      時施測謊鑑定同時，因鑑測單位認有加測被告黃如願之必
      要，經被告同意，將被告送請內政部警政署刑事警察局實
      施測謊鑑定結果，認定：被告於測前會談中否認曾交付洪
      霈芬本案係爭槍枝（含彈、匣）報繳，結果研判被告所稱
      1 、沒有交付槍枝（含彈、匣）給洪霈芬；2 、關於本案
      沒有交給洪霈芬槍枝（含彈、匣）去報繳等語，並無不實
      反應，此有內政部警政署刑事警察局100 年6 月9 日刑鑑
      字第1000077104號鑑定書在卷可憑（見本院卷第82頁背面
      ），是顯示被告否認有教唆頂替，未呈現說謊反應，自足
      作為有利於被告之認定。
（四）綜上所述，公訴人所舉證人洪霈芬指訴、法務部調查局98
      年5 月25日調科字第09800301490 號測謊報告書、臺北
      市政府警察局大安分局93年8 月3 日北市警安分刑字第
      09363326400 號刑事案件移送書、調查筆錄、受理自首報
      繳槍砲彈藥刀械案件電話記錄、扣押筆錄、扣押物品收據
      及扣押物品目錄表、內政部警政署刑事警察局93年7 月21
      日刑鑑字第0930144936號槍彈鑑定書1 份，均不足以證明
      被告教唆洪霈芬頂替，而涉犯刑法第29條、第164 條第2
      項之教唆頂替罪嫌。此外，公訴人亦未舉出其他積極證據
      以資證明被告確有上開犯行，揆諸前揭說明，現存之證據
      既然不足為不利於被告事實之認定，則不論被告之辯解真
      實性如何，即應為被告有利之認定，依法自應為其無罪之
      諭知。
據上論斷，應依刑事訴訟法第301條第1項，判決如主文。
本案經檢察官蔡佩玲到庭執行職務。
中    華    民    國   100    年    11    月    28    日
                      刑事第四庭  法  官  陳麗芬
以上正本證明與原本無異。
如不服本判決應於收受判決後10日內向本院提出上訴書狀，並應
敘述具體理由。其未敘述上訴理由者，應於上訴期間屆滿後20日
內向本院補提理由書( 均須按他造當事人之人數附繕本) 「切勿
逕送上級法院」。
                                 書記官   謝雅茹
中    華    民    國   100    年    11    月    28    日